臺灣臺中地方法院刑事判決　　　　　　　 96年度易字第926號
公　訴　人　臺灣臺中地方法院檢察署檢察官
被　　　告　甲○○
上列被告因詐欺案件，經檢察官提起公訴（95年度偵字第22280
號），本院判決如下：
    主    文
甲○○幫助共同意圖為自己不法之所有，以詐術使人將本人之物
交付，處有期徒刑陸月，如易科罰金，以新臺幣貳仟元折算壹日
。
    事    實
一、
  (一)甲○○明知其與向其蒐集金融機構存款帳戶之不詳姓名年籍
    之成年人並非熟識，且金融機構存款帳戶係個人理財之重要
    工具，攸關個人財產、信用之表徵，並可預見一旦交予他人
    使用，即有供作財產犯罪用途之可能，且一般人取得他人存
    摺及提款卡之目的在於取得贓款及掩飾犯行不易遭人追查，
    而甲○○對於提供其所申辦之金融機構帳戶必然為他人從事
    不法犯罪使用等情節雖無確信，但仍基於縱若其金融機構帳
    戶被該不詳成年人或嗣後取得其帳戶資料之其他不詳成年人
    利用作為詐欺取財之工具亦不違背其本意之幫助犯意，於民
    國九十五年七月十七日至同年八月三日間之某時，將其甫於
    同年七月十七日向安泰商業銀行（下稱安泰商銀）中壢分行
    申設之帳號000000 00000000000號綜合存款帳戶之存摺、提
    款卡及密碼等物，在不詳地點，以不詳方法及不詳代價，交
    付予該不詳成年人，而容許該不詳成年人及其所屬詐騙集團
    之成年成員利用其帳戶，遂行詐欺取財之犯行。
  (二)嗣該不詳成年人及其所屬詐騙集團之成年成員，即共同意圖
    為自己不法之所有，基於詐欺取財之犯意聯絡，於九十五年
    八月二日，透過SK YPE網路電話，以假援交真詐財之方式，
    對乙○○詐稱：須先至自動櫃員機依指令操作確認不是警察
    後始能見面云云，使乙○○陷於錯誤，於翌日即九十五年八
    月三日，在臺中市區，依對方指示操作提款機，致將其帳戶
    內存款新臺幣（下同）二萬九千九百八十二元轉帳入甲○○
    上開安泰商銀帳戶，而受有損害。嗣該筆款項轉入後，該詐
    騙集團旋即自甲○○帳戶提領一空。其後，乙○○發覺受騙
    ，報警查獲上情。
二、案經臺中市警察局第四分局報告臺灣臺中地方法院檢察署檢
    察官偵查起訴。
    理    由
一、按案件由犯罪地或被告之住所、居所或所在地之法院管轄，
    刑事訴訟法第五條第一項定有明文，其中所稱犯罪地，包括
    行為地及結果地。而幫助犯係基於幫助他人實行犯罪之意思
    ，參與犯罪構成要件以外之行為，故幫助犯應以幫助犯之行
    為地及正犯之行為地、結果地為犯罪地。本件被告甲○○之
    住居所在桃園縣，而因被告否認犯罪，且未查獲詐欺取財之
    正犯，無從得知幫助犯及正犯之行為地各在何處，然因被害
    人乙○○係在其位於臺中市○○區○○路六○八號住處受騙
    進而將款項轉帳入被告帳戶，此業據乙○○於警詢時陳明在
    卷，亦即正犯之結果地在臺中市，參照前開說明，本院就被
    告之犯行應有管轄權，先予說明。
二、訊據被告矢口否認有何幫助詐欺取財犯行，辯稱：伊所有之
    安泰商銀帳戶存摺、提款卡是遺失，伊沒有將帳戶提供給他
    人使用云云。
三、經查：
  (一)前述安泰商銀中壢分行帳戶為被告於九十五年七月十七日向
    該行所申設一節，為被告所是認，並有該帳戶之開戶資料及
    存款往來對帳單在卷可稽；而被害人乙○○確於前揭時間、
    地點，遭該詐欺集團之不詳成年成員施以上開詐術，致使其
    陷於錯誤，而依指示將上述款項轉入被告之綜合存款帳戶，
    嗣該筆款項轉入後，旋即遭詐騙集團提領一空等情，業據乙
    ○○於警詢時指述明確（檢察官及被告迄本院言詞辯論終結
    前，均未對乙○○警詢陳述之證據能力聲明異議，且本院審
    酌該等言詞陳述作成時之情況，為乙○○就其親身見聞之被
    害經驗所為之陳述，亦無任何違反陳述任意性之事由存在，
    復有卷附被告帳戶資料及乙○○轉帳資料等足資相佐，堪認
    為適當，依刑事訴訟法第一百五十九條之五第二項規定，自
    得認乙○○警詢陳述具有證據能力），且有其提出之自動櫃
    員機交易明細附卷可憑，堪認該詐騙集團之不詳成年成員等
    人，確有利用被告所有之前開帳戶，向被害人為上開詐欺取
    財既遂之犯行無誤。
  (二)被告雖一再辯稱其帳戶存摺及提款卡遺失云云，然：
  1.金融機構存款帳戶係個人理財之重要工具，攸關個人財產、
    信用之表徵，一般人均妥善保存，且提款卡密碼之功能在於
    確認提款者為帳戶所有人或經其授權之人，以防第三人取得
    提款卡後擅自提領款項，一般甚少將密碼寫在紙上遑論與提
    款卡放在一起。本件被告供稱其將提款卡密碼寫在一張紙上
    放在提款卡套子內，遺失帳戶存摺、提款卡後並未報警，凡
    此均與一般人謹慎使用、保管帳戶存摺、提款卡之經驗法則
    相悖，所辯是否屬實，已有可疑。
  2.經本院依職權查詢被告在金融機構開戶情形，顯示被告除在
    安泰商銀中壢分行開戶外，尚有臺灣中小企銀、新竹國際商
    銀、臺中商銀、郵局、聯邦商銀、永豐商銀、台新商銀、日
    盛商銀等共九家金融機構帳戶，有金融機構回應狀態一紙在
    卷可參，其所有之帳戶並非少數。又經本院向日盛商銀查詢
    被告帳戶相關資料，顯示被告曾於九十五年七月十七日向日
    盛商銀桃園分行申辦語音查詢功能，同時申請換發金融卡（
    掛失舊卡補發新卡），有日盛國際商業銀行股份有限公司中
    壢作業九十六年四月十八日日銀字第0962000033570號函及
    所檢附之申請書在卷可佐。被告既有多家帳戶，且於九十五
    年七月十七日已向日盛商銀申辦語音查詢及換發金融卡，則
    其應無再行開設新帳戶使用之必要，惟被告卻於向日盛商銀
    申請補發新卡之同日，又再申請本件安泰商銀帳戶，其開戶
    動機顯不單純。另被告於九十五年七月十七日，以一百元開
    立安泰商銀帳戶後，旋即於同日以晶片金融卡將該一百元領
    出等情，有該帳戶存款往來對帳單及安泰商銀中壢分行九十
    六年四月十一日（96）安壢作字第09600000493號函附卷可
    憑。由被告開戶後隨即於同日將帳戶內款項提領一空，形同
    結清帳戶，益徵被告自始即無使用該帳戶之意。被告既無使
    用該帳戶之需要，亦無使用該帳戶之意，卻仍特地前往安泰
    商銀中壢分行開設帳戶，其目的顯在取得帳戶存摺及提款卡
    甚明。
  3.被告供稱其所有之日盛商銀帳戶存摺、提款卡與本件安泰商
    銀帳戶存摺、提款卡一起遺失云云，惟被告之日盛商銀帳戶
    事實上亦被詐欺集團拿來作為詐騙另案被害人楊智偉使用，
    使楊智偉陷於錯誤，而於九十五年七月二十七日匯款四十四
    萬九千五百元入被告日盛商銀桃園分行帳戶之情，有高雄市
    政府警察局新興分局刑事案件移送書附卷可佐。又詐騙集團
    通常係使用收購而來之人頭帳戶作為匯款專戶，而不使用失
    竊或遺失帳戶，此乃因失竊或遺失之帳戶，詐騙集團與帳戶
    所有人間並無默契，若帳戶所有人一發現失竊、遺失即立刻
    掛失止付，將使詐欺集團費盡心機詐騙所得之款項遭凍結無
    法提領。由被告所稱遺失之安泰商銀、日盛商銀帳戶均被詐
    欺集團作為詐騙匯款專戶使用，可知詐騙集團係在已確保該
    二帳戶短期內不會遭掛失止付之情況下，始拿來作為指示被
    害人匯款之帳戶。
  4.綜上所述，被告辯稱帳戶存摺及提款卡遺失云云，顯違事理
    常情，更與事實不符，無從採信。被告係在其自由意識之下
    將其所有之上開帳戶資料交付予他人使用一節，應堪認定。
  (三)按刑法上之故意，分為直接故意（確定故意）與間接故意（
    不確定故意），「行為人對於構成犯罪之事實，明知並有意
    使其發生者」為直接故意；「行為人對於構成犯罪之事實，
    預見其發生而其發生並不違背其本意者」為間接故意，刑法
    第十三條第一項、第二項定有明文。衡諸常情，今日一般人
    至金融機構開設帳戶使用，係極為方便容易且迅速之事，苟
    有使用金融帳戶之正當用途，自以使用本人或可信賴之親友
    申請之帳戶，最為便利安全，始可避免帳戶名義人反悔或心
    存歹念，利用掛失止付、變更存戶印鑑或換摺方式，將帳戶
    內之款項提領一空，反致使用帳戶所有人蒙受損失。因此，
    若非意圖以他人之帳戶從事不法用途，並藉以逃避查緝，自
    無花費金錢或以其他方法向無相當信賴關係之陌生人取得帳
    戶使用之理，且近年來以假稱中獎或其他類似詐術而詐使被
    害人匯款之犯罪類型層出不窮，該等犯罪多數均係利用他人
    帳戶作為詐欺所得金錢之出入帳戶，業經媒體廣為披載，是
    依通常一般人之知識、智能及經驗，均已詳知向陌生人購買
    、承租或其他方法取得帳戶者，多係欲藉該帳戶取得不法犯
    罪所得，且隱匿帳戶內資金之實際取得人之身分，以逃避追
    查。本件被告為久於社會歷練之成年人，對此亦應知之甚詳
    ，自難諉稱不知，故被告對於交付上開帳戶之相關資料予不
    認識之他人使用，將可能被用來作為詐欺取財等非法用途上
    ，應有所預見，且不違背其本意，惟被告猶仍提供其所有之
    上開帳戶資料予不詳成年人及其所屬詐騙集團之不詳成年成
    員使用，堪認被告有容任或允許渠等將被告所有之帳戶作為
    詐欺取財之匯款指定帳戶使用。據此，被告確有幫助詐欺取
    財之不確定故意存在，應堪認定。
  (四)再按刑法上之幫助犯，係指以幫助之意思，對於正犯資以助
    力，而未參與實施犯罪之行為者而言。查被告將其所有之上
    開帳戶資料交付不詳成年人及其所屬詐騙集團之不詳成年成
    員作為詐欺取財之匯款指定帳戶，乃係基於幫助渠等犯詐欺
    取財罪之不確定故意，而被告交付上開帳戶資料之行為，要
    屬詐欺取財構成要件以外之行為，本院復查無被告對於渠等
    所為之詐欺取財犯行之實施，有何犯意聯絡或行為分擔之事
    實，則被告應屬以幫助之意思，參與詐欺取財構成要件以外
    之行為，應以詐欺取財之幫助犯論。綜上所述，被告幫助詐
    欺取財犯行事證明確，應依法論科。
四、論罪科刑
  (一)查該名向被告取得帳戶資料之不詳成年人及其所屬詐騙集團
    之不詳成年成員之間，係基於意圖為自己不法所有之犯意聯
    絡，共同以上開施以詐術之方式，使被害人陷於錯誤而將前
    述款項轉帳入被告所有之帳戶內，該筆款項旋遭提領一空，
    渠等所為係共同犯刑法第三百三十九條第一項之詐欺取財既
    遂罪。故核被告所為，係犯刑法第三十條第一項、第三百三
    十九條第一項之幫助詐欺取財罪。
  (二)被告幫助他人犯詐欺取財罪，為幫助犯，本院衡其犯罪情節
    顯較正犯為輕，爰依刑法第三十條第二項之規定，按正犯之
    刑減輕之。
  (三)爰審酌被告恣意將上開帳戶資料交付他人，並容任他人充作
    犯罪工具，殊不可取，其所為造成被害人金錢損失，並擾亂
    社會金融交易秩序，迄今未為賠償，事後始終否認犯行，暨
    其犯罪動機、目的、生活狀況及智識程度等一切情狀，並參
    酌公訴人具體求處被告有期徒刑五月至八月間，以及被害人
    於本院準備程序時到庭表示：「詐騙影響社會信任及進步，
    請法院就被告犯行從重量刑」等情，量處如主文所示之刑，
    並諭知易科罰金之折算標準。
五、至被告提供其日盛商銀帳戶資料予詐欺集團使用部分，因被
    告否認犯行，本院無由認定該帳戶與本件安泰商銀帳戶被告
    係於同日一起交付予同一詐欺集團使用，是該部分與本案自
    無任何實質上或裁判上一罪關係，非本院所得審判，附此敘
    明。
據上論斷，應依刑事訴訟法第二百九十九條第一項前段，刑法第
三十條第一項、第二項、第三百三十九條第一項、第四十一條第
一項前段，刑法施行法第一條之一，判決如主文。
中　　華　　民　　國　　96　　年　　6 　　月　　1 　　日
                  刑事第十二庭  審判長法  官  莊深淵
                                      法  官  蔡建興
                                      法  官  羅智文
上正本證明與原本無異。
如不服本判決，應於送達後十日內向本院提出上訴狀（須附繕本
），上訴於臺灣高等法院臺中分院。
                                      書記官  廖春玉
中　　華　　民　　國　　96　　年　　6 　　月　　1 　　日
附錄本案論罪科刑法條
刑法第30條
幫助他人實行犯罪行為者，為幫助犯。雖他人不知幫助之情者，
亦同。
幫助犯之處罰，得按正犯之刑減輕之。
刑法第339條第1項
意圖為自己或第三人不法之所有，以詐術使人將本人或第三人之
物交付者，處5年以下有期徒刑、拘役或科或併科1000元以下罰
金。
